---
title: "Issue #2 - AI模型性能投票分析"
subtitle: "排序数据的采集、处理与多维度可视化"
format:
  html:
    toc: true
    toc-depth: 3
    code-fold: show
    code-summary: "显示/隐藏代码"
    code-tools: true
editor: visual
execute:
  warning: false
  message: false
---

## 案例概述

本案例展示如何**分析排序数据（Ranked Data）**，通过对学生投票的不同 AI 模型排名进行多维度分析，理解排序数据的特性和分析方法。

### 学习目标

完成本案例学习后，您将能够：

1. **理解排序数据特性**：掌握排序数据与普通分类数据的区别
2. **数据格式转换**：使用 `tidyr` 进行长宽格式转换
3. **多维度统计分析**：从票数、排名、分布等角度分析数据
4. **高级可视化**：创建热力图、箱线图等复杂图形
5. **结果解读**：从数据中提取有意义的洞察

### 什么是排序数据？

排序数据（Ranked Data）是指受访者对一组选项进行排序后产生的数据。与简单的投票（选择最喜欢的）不同，排序数据包含了更丰富的信息：

| 数据类型 | 示例 | 信息量 |
|----------|------|--------|
| **单一选择** | 最喜欢的模型：GPT-4o | 低：只知道第一名 |
| **多选** | 喜欢的模型：GPT-4o, Claude | 中：知道喜欢哪些 |
| **排序** | 1.GPT-4o 2.Claude 3.Gemini | 高：知道相对偏好 |

**排序数据的优势：**

- 捕获选项间的相对偏好强度
- 允许进行更细致的统计分析
- 减少"策略性投票"（只选第一名）的影响

### 数据结构

| 字段 | 类型 | 说明 | 示例 |
|------|------|------|------|
| `user` | character | 投票者 GitHub 用户名 | "alice" |
| `rank` | integer | 排名（1-5） | 1 |
| `model` | character | AI 模型名称 | "GPT-4o" |

---

## 数据获取与解析

### 数据来源

数据来自 [GitHub Issue #2](https://github.com/D2RS-2026spring/members/issues/2)，学生以评论形式提交对 AI 模型的排序投票：

```markdown
1. GPT-4o
2. Claude Sonnet 3.5
3. Gemini Pro
4. Kimi
5. DeepSeek
```

### 数据获取

```{r}
#| label: setup
#| include: false

library(httr)
library(jsonlite)
library(dplyr)
library(stringr)
library(ggplot2)
library(tidyr)
library(showtext)

# 配置中文字体
if (file.exists("/System/Library/Fonts/wqy-microhei.ttc")) {
  font_add("WenQuanYi", "/System/Library/Fonts/wqy-microhei.ttc")
} else if (file.exists("/usr/share/fonts/truetype/wqy/wqy-microhei.ttc")) {
  font_add("WenQuanYi", "/usr/share/fonts/truetype/wqy/wqy-microhei.ttc")
}
showtext_auto()
```

```{r}
#| label: data-acquisition

# 检查并使用缓存数据
cache_file <- "issue2_comments.json"
if (!file.exists(cache_file)) {
  system("gh api repos/D2RS-2026spring/members/issues/2/comments --paginate > issue2_comments.json")
  message("已从 GitHub API 获取数据")
} else {
  message("使用本地缓存数据")
}

# 读取数据
all_comments <- fromJSON(cache_file, simplifyVector = TRUE)
cat("获取到", nrow(all_comments), "条投票评论\n")
```

### 模型名称标准化

在解析之前，我们需要定义模型名称的映射规则，以处理同一模型的不同写法：

```{r}
#| label: model-mapping

# 定义模型名称映射表
# 键：可能的输入形式（小写，用于匹配）
# 值：标准化后的显示名称
model_mapping <- c(
  # OpenAI 模型
  "gpt-5" = "GPT-5",
  "gpt-4o" = "GPT-4o",
  "gpt-4" = "GPT-4",
  "gpt-3.5" = "GPT-3.5",
  "gpt-3.5-turbo" = "GPT-3.5",

  # Anthropic 模型
  "claude-opus" = "Claude Opus",
  "claude-sonnet" = "Claude Sonnet",
  "claude-haiku" = "Claude Haiku",
  "claude-3" = "Claude 3",
  "claude-3.5" = "Claude 3.5",
  "claude-3.5-sonnet" = "Claude 3.5 Sonnet",

  # Google 模型
  "gemini" = "Gemini",
  "gemini-pro" = "Gemini Pro",
  "gemini-ultra" = "Gemini Ultra",

  # 中国厂商模型
  "deepseek" = "DeepSeek",
  "deepseek-r1" = "DeepSeek-R1",
  "kimi" = "Kimi",
  "kimi-k1.5" = "Kimi K1.5",
  "qwen" = "Qwen",
  "qwen-max" = "Qwen Max",
  "glm" = "GLM",
  "chatglm" = "ChatGLM",
  "minimax" = "MiniMax",

  # 其他
  "grok" = "Grok",
  "grok-2" = "Grok 2"
)

cat("定义了", length(model_mapping), "个模型名称映射\n")
```

### 排序数据解析

解析排序数据的关键是识别以数字开头的行，并提取其中的模型名称：

```{r}
#| label: data-parsing

#' 从文本中提取模型排名
#'
#' @param body 评论正文
#' @return 数据框，包含 rank 和 model 两列

extract_models <- function(body) {
  # 按行分割
  lines <- str_split(body, "\n")[[1]]

  # 筛选以数字开头的行（排名行）
  # 匹配模式：数字 + [.．、] + 任意内容
  rank_lines <- lines[str_detect(lines, "^\\d+[.．、]")]

  if (length(rank_lines) == 0) {
    return(NULL)
  }

  models <- c()
  ranks <- c()

  for (i in seq_along(rank_lines)) {
    line <- rank_lines[i]

    # 提取排名数字
    rank <- as.numeric(str_extract(line, "^\\d+"))

    # 尝试匹配模型名称
    matched_model <- NA_character_
    line_lower <- tolower(line)

    for (pattern in names(model_mapping)) {
      if (str_detect(line_lower, pattern)) {
        matched_model <- model_mapping[pattern]
        break
      }
    }

    if (!is.na(matched_model)) {
      models <- c(models, matched_model)
      ranks <- c(ranks, rank)
    }
  }

  if (length(models) == 0) {
    return(NULL)
  }

  data.frame(
    rank = ranks,
    model = models,
    stringsAsFactors = FALSE
  )
}

# 测试解析函数
test_vote <- "1. gpt-4o\n2. claude-sonnet\n3. gemini\n4. kimi\n5. deepseek"
cat("测试文本：\n", test_vote, "\n\n解析结果：\n")
print(extract_models(test_vote))
```

### 批量解析所有投票

```{r}
#| label: batch-parsing

# 遍历所有评论并解析
comments_list <- split(all_comments, seq(nrow(all_comments)))

vote_data_list <- lapply(seq_along(comments_list), function(i) {
  comment <- comments_list[[i]]
  parsed <- extract_models(comment$body)

  if (!is.null(parsed) && nrow(parsed) > 0) {
    parsed$user <- comment$user$login
    parsed$comment_id <- comment$id
    parsed$created_at <- comment$created_at
    return(parsed)
  }
  return(NULL)
})

# 合并所有解析结果
vote_data <- bind_rows(vote_data_list)

cat("解析结果：\n")
cat("- 有效投票人数:", length(unique(vote_data$user)), "\n")
cat("- 排名记录总数:", nrow(vote_data), "\n")
cat("- 识别到的模型数:", length(unique(vote_data$model)), "\n")
```

---

## 排序数据的统计分析方法

### 排序数据的特性

排序数据与普通连续数据不同，具有以下特点：

1. **序数性**：排名只表示顺序，不表示差距（第1名和第2名的差距不一定等于第2名和第3名的差距）
2. **有界性**：排名在一定范围内（如1-5）
3. **互斥性**：同一投票者的排名中，每个排名位置只有一个选项

### 分析维度

对于排序数据，我们可以从多个维度进行分析：

| 维度 | 指标 | 说明 |
|------|------|------|
| **频次分析** | 总票数 | 各模型被提及的总次数 |
| **位置分析** | 第一名次数 | 各模型被选为第1名的频次 |
| **集中趋势** | 平均排名 | 各模型的平均排名位置（越小越好） |
| **离散程度** | 排名分布 | 各模型在不同排名位置的分布 |
| **一致性** | 标准差 | 排名的一致程度 |

---

## 数据统计与汇总

### 1. 基础频次统计

```{r}
#| label: frequency-stats

# 计算各模型的总票数
total_votes <- vote_data %>%
  count(model, sort = TRUE, name = "total_votes")

# 计算各模型获得第一名的次数
first_place <- vote_data %>%
  filter(rank == 1) %>%
  count(model, sort = TRUE, name = "first_place_votes")

# 合并统计结果
model_stats <- total_votes %>%
  left_join(first_place, by = "model") %>%
  mutate(
    first_place_votes = replace_na(first_place_votes, 0),
    first_place_rate = round(first_place_votes / total_votes * 100, 1)
  )

knitr::kable(head(model_stats, 10),
             caption = "模型投票基础统计 (Top 10)",
             col.names = c("模型", "总票数", "第一名次数", "第一名占比%"))
```

### 2. 平均排名计算

```{r}
#| label: average-rank

# 计算各模型的平均排名
avg_rank <- vote_data %>%
  group_by(model) %>%
  summarise(
    avg_position = mean(rank),
    median_position = median(rank),
    std_dev = sd(rank),
    total_votes = n(),
    .groups = "drop"
  ) %>%
  # 只统计被投票次数较多的模型（避免样本量太小）
  filter(total_votes >= 3) %>%
  arrange(avg_position)

knitr::kable(head(avg_rank, 10),
             caption = "模型平均排名统计 (平均排名越小越好)")
```

**解读平均排名：**

- **平均排名 < 2**：普遍被认为是顶级模型
- **平均排名 2-3**：中上水平的模型
- **平均排名 > 3**：被认为相对较弱的模型

### 3. 排名分布矩阵

```{r}
#| label: rank-distribution

# 创建排名分布矩阵
rank_matrix <- vote_data %>%
  filter(rank <= 5) %>%
  count(model, rank) %>%
  pivot_wider(
    names_from = rank,
    values_from = n,
    values_fill = 0,
    names_prefix = "Rank_"
  )

# 合并统计数据
rank_matrix_full <- avg_rank %>%
  select(model, avg_position) %>%
  left_join(rank_matrix, by = "model") %>%
  arrange(avg_position)

knitr::kable(head(rank_matrix_full, 8),
             caption = "模型排名分布矩阵")
```

---

## 数据可视化

### 1. 总票数排名

```{r}
#| label: viz-total-votes
#| fig-height: 6

top_models <- head(total_votes$model, 15)

vote_data %>%
  filter(model %in% top_models) %>%
  count(model) %>%
  ggplot(aes(x = reorder(model, n), y = n)) +
  geom_bar(stat = "identity", fill = "steelblue", alpha = 0.8) +
  geom_text(aes(label = n), hjust = -0.3, size = 3.5) +
  coord_flip() +
  scale_y_continuous(expand = expansion(mult = c(0, 0.1))) +
  labs(
    title = "AI 模型投票总次数 (Top 15)",
    subtitle = "反映模型的总体关注度",
    x = "模型",
    y = "被投票次数"
  ) +
  theme_minimal() +
  theme(
    plot.title = element_text(size = 14, face = "bold"),
    text = element_text(family = "WenQuanYi")
  )
```

### 2. 平均排名对比

```{r}
#| label: viz-avg-rank
#| fig-height: 6

avg_rank %>%
  head(15) %>%
  ggplot(aes(x = reorder(model, avg_position), y = avg_position)) +
  geom_bar(stat = "identity", fill = "coral", alpha = 0.8) +
  geom_text(aes(label = sprintf("%.2f", avg_position)),
            hjust = 1.3, size = 3.5, color = "white") +
  coord_flip() +
  scale_y_reverse() +  # 排名越小越好，所以反转Y轴
  labs(
    title = "AI 模型平均排名 (越低越好)",
    subtitle = "综合反映模型的整体评价",
    x = "模型",
    y = "平均排名"
  ) +
  theme_minimal() +
  theme(
    plot.title = element_text(size = 14, face = "bold"),
    text = element_text(family = "WenQuanYi")
  )
```

### 3. 排名分布热力图

热力图可以直观展示各模型在不同排名位置的分布情况：

```{r}
#| label: viz-heatmap
#| fig-height: 7

# 选择 Top 10 模型进行展示
top_10_models <- head(total_votes$model, 10)

# 准备热力图数据
heatmap_data <- vote_data %>%
  filter(model %in% top_10_models, rank <= 5) %>%
  count(model, rank) %>%
  left_join(
    avg_rank %>% select(model, avg_position),
    by = "model"
  )

# 绘制热力图
ggplot(heatmap_data,
       aes(x = factor(rank, labels = paste0("第", 1:5, "名")),
           y = reorder(model, avg_position),
           fill = n)) +
  geom_tile(color = "white", size = 0.5) +
  geom_text(aes(label = n), color = "white", size = 4, fontface = "bold") +
  scale_fill_gradient(
    low = "#E8F4F8",
    high = "#D63031",
    name = "票数"
  ) +
  labs(
    title = "模型排名分布热力图 (Top 10)",
    subtitle = "颜色越深表示在该排名位置获得的票数越多",
    x = "排名位置",
    y = "模型"
  ) +
  theme_minimal() +
  theme(
    plot.title = element_text(size = 14, face = "bold"),
    text = element_text(family = "WenQuanYi"),
    panel.grid = element_blank()
  )
```

**热力图解读：**

- **横向观察**：可以看到一个模型在不同排名位置的分布
- **纵向观察**：可以比较同一排名位置上不同模型的表现
- **对角线**：如果数据理想，优秀模型应该在左侧（高排名）颜色深

### 4. 排名分布箱线图

箱线图展示排名的分布特征（中位数、四分位数、异常值）：

```{r}
#| label: viz-boxplot
#| fig-height: 6

vote_data %>%
  filter(model %in% top_10_models) %>%
  left_join(avg_rank %>% select(model, avg_position), by = "model") %>%
  ggplot(aes(x = reorder(model, avg_position), y = rank)) +
  geom_boxplot(fill = "lightblue", alpha = 0.7, outlier.colour = "red") +
  geom_jitter(width = 0.2, alpha = 0.3, size = 1) +  # 添加原始数据点
  coord_flip() +
  scale_y_continuous(breaks = 1:5) +
  labs(
    title = "模型排名分布箱线图 (Top 10)",
    subtitle = "箱体显示四分位范围，点表示异常值",
    x = "模型",
    y = "排名位置"
  ) +
  theme_minimal() +
  theme(
    plot.title = element_text(size = 14, face = "bold"),
    text = element_text(family = "WenQuanYi")
  )
```

**箱线图解读：**

- **箱体**：第25百分位到第75百分位（IQR）
- **箱内横线**：中位数排名
- ** whiskers**：延伸到 1.5 × IQR 范围内的最极端数据点
- **点**：超出 whiskers 范围的异常值

---

## 数据导出

将分析结果保存为 CSV 文件：

```{r}
#| label: data-export

# 创建宽格式的投票矩阵
# 注意：由于同一用户可能对同一排名有多个模型（去重后），
# 我们需要确保每个(user, rank)组合只有一个模型
vote_matrix <- vote_data %>%
  # 每个用户只保留前5名
  filter(rank <= 5) %>%
  # 按用户和排名排序，确保稳定性
  arrange(user, rank) %>%
  # 去重：每个用户每个排名只保留一个模型
  distinct(user, rank, .keep_all = TRUE) %>%
  # 转换为宽格式
  pivot_wider(
    id_cols = user,
    names_from = rank,
    values_from = model,
    names_glue = "第{rank}名"
  )

# 保存为 CSV
write.csv(vote_matrix, "issue2_voting.csv",
          row.names = FALSE,
          fileEncoding = "UTF-8")

cat("投票数据已保存到: issue2_voting.csv\n")
cat("包含", nrow(vote_matrix), "位投票者的完整排名\n")

# 显示前几行
head(vote_matrix, 5)
```

---

## 综合分析总结

```{r}
#| label: summary
#| echo: false

cat("========================================\n")
cat("      Issue #2 投票分析总结\n")
cat("========================================\n\n")

cat("【数据概况】\n")
cat("- 总投票人数:", length(unique(vote_data$user)), "\n")
cat("- 有效排名记录:", nrow(vote_data), "\n")
cat("- 涉及模型数:", length(unique(vote_data$model)), "\n\n")

cat("【最受欢迎模型】（按总票数）\n")
top3_votes <- head(total_votes, 3)
for (i in 1:nrow(top3_votes)) {
  cat(sprintf("%d. %s (%d 票)\n", i, top3_votes$model[i], top3_votes$total_votes[i]))
}

cat("\n【综合评价最佳】（按平均排名）\n")
top3_rank <- head(avg_rank, 3)
for (i in 1:nrow(top3_rank)) {
  cat(sprintf("%d. %s (平均排名 %.2f)\n",
              i, top3_rank$model[i], top3_rank$avg_position[i]))
}

cat("\n========================================\n")
```

---

## 教学要点总结

### 1. 排序数据的分析方法

| 分析目标 | 推荐方法 | 注意事项 |
|----------|----------|----------|
| 总体偏好 | 平均排名 | 样本量要足够大 |
| 头部表现 | 第一名次数 | 反映"最受欢迎"程度 |
| 分布特征 | 热力图/箱线图 | 展示排名的离散程度 |
| 两两比较 | 配对检验 | 需要更复杂的统计方法 |

### 2. tidyr 数据转换技巧

```r
# 长格式 → 宽格式（展示用）
data %>%
  pivot_wider(
    names_from = rank,
    values_from = model,
    names_prefix = "Rank_"
  )

# 宽格式 → 长格式（分析用）
data %>%
  pivot_longer(
    cols = starts_with("Rank"),
    names_to = "rank",
    values_to = "model"
  )
```

### 3. 可视化选择指南

| 场景 | 推荐图表 | 原因 |
|------|----------|------|
| 展示总量 | 条形图 | 直观比较数值大小 |
| 展示分布 | 箱线图 | 显示中位数、离散程度 |
| 展示矩阵 | 热力图 | 二维数据的颜色编码 |
| 展示趋势 | 折线图 | 显示随时间变化 |

### 4. 排序数据的统计注意事项

1. **不要直接使用参数检验**：排序数据不满足正态分布假设
2. **考虑使用非参数检验**：如 Mann-Whitney U 检验、Kruskal-Wallis 检验
3. **注意样本量**：小众模型的排名可能受样本量影响
4. **考虑策略性投票**：人们可能不显示真实的弱偏好

---

## 扩展思考

1. **如何处理缺失排名？**
   - 有些投票者可能没有排满5个模型
   - 可以使用加权方法或对缺失值进行插补

2. **如何计算加权排名？**
   - 第一名得5分，第二名得4分... 这样计算总分
   - 或使用指数权重（第一名得 2^4 分，第二名得 2^3 分...）

3. **如何进行统计显著性检验？**
   - 使用 Friedman 检验比较多个相关样本
   - 使用 Nemenyi 检验进行事后比较

4. **如何可视化投票者偏好的一致性？**
   - 使用聚类分析识别投票者群体
   - 绘制偏好网络图

---

*本案例展示了排序数据的完整分析流程，从数据采集到多维度可视化，体现了数据科学中处理复杂数据结构的核心技能。*
